【裁判字號】    97,上重更(一),60
【裁判日期】    981013
【裁判案由】    貪污治罪條例等
【裁判全文】
臺灣高等法院刑事判決            97年度上重更(一)字第60號
上  訴  人
即  被  告  乙○○
選任辯護人  曾威龍  律師
上列上訴人因違反貪污治罪條例等案件，不服臺灣宜蘭地方法院
94年度重訴字第5號，中華民國95年10月25日第一審判決（起訴
案號：臺灣宜蘭地方法院檢察署93年度偵字第3841號），提起上
訴，經本院判決後，由最高法院第一次發回更審，本院判決如下
：
    主  文
原判決關於乙○○部分撤銷。
乙○○連續依據法令從事公務之人員，利用職務上之機會，詐取
財物，處有期徒刑柒年壹月，褫奪公權伍年。
所得財物新臺幣拾玖萬玖仟陸佰元，應予追繳發還宜蘭縣頭城鎮
代表會，如全部或一部無法追繳時，應以其財產抵償之。
    事  實
一、乙○○係宜蘭縣頭城鎮第16屆鎮民代表會主席，任期自民國
    87年8月1日起至91年7月31日止，綜理頭城鎮代表會所有事
    務，並執行頭城鎮代表會各項經費支出、使用，係依法令從
    事於公務之人員。陳美燕（業經原審判處罪刑確定）係頭城
    鎮代表會秘書兼辦主計、會計等業務，係依法令從事公務之
    人員。林承烈（業經原審判處罪刑確定）係設於宜蘭縣宜蘭
    市○○路○段791號天將旅行社有限公司〔下稱天將旅行社，
    其前身為天鈴旅行社有限公司宜蘭分公司（下稱天鈴旅行社
    宜蘭分公司），89年8月間改組設立天將旅行社〕總經理，
    綜理天鈴旅行社宜蘭分公司及天將旅行社全部業務，為商業
    負責人。
二、88年11月間，頭城鎮代表會委託天鈴旅行社宜蘭分公司代辦
    代表會代表於當年12月間出國考察事宜，並於出國前由代表
    會主席乙○○與林承烈洽談出國考察行程、出國人數、每人
    團費及全部費用等細節，議定該次行程於88年12月3日至8日
    取道澳門前往大陸上海、南京等地，出國人員有乙○○、副
    主席賴茂盛、代表蔡財丁、吳幸義、薛文進、黃振燦、陳石
    生、秘書陳美燕及蔡財丁之妻吳苡嫻（非代表，自費），每
    人團費新台幣（以下同）2萬5千5百元，另林張秀娥、丙○○欲各自出國考察（林張秀娥事後未出國），故均只購買機
    票，分別為1萬4千5百元及2萬8百元，再加計部分人員之簽
    證費等，全部應由代表會支付如附表一所示之金額25萬2千9
    百元。詎乙○○明知每位代表出國考察之實際費用，均不及
    代表會依法編列每名代表3萬元之補助預算，竟為詐取財物
    ，基於意圖為自己不法所有之概括犯意，利用職務上之機會
    ，要求林承烈基於開立金額不實之代收轉付收據以供其報帳
    核銷之不實會計憑證之概括犯意，而與林承烈有犯意之聯絡
    ，要求林承烈開立明知不實之30萬元代收轉付收據會計憑證
    ，再指示不知情之陳美燕於88年11月26日以乙○○等10名代
    表會代表每人支出3萬元之名義，製作支出傳票1紙暨前述10
    位代表之員工出差旅費報告表、出差報告單，之後陳美燕蓋
    用各該代表原先交由陳美燕保管之印章後，再由不知情之陳
    美燕開立金額30萬元，票號007167號，受款人為乙○○之宜
    蘭縣頭城鎮代表會公庫專戶存款支票1紙，於88年11月29日
    持往頭城鎮農會兌領現金，陳美燕再依乙○○之指示先後於
    88年11月29日、12月1日及12月9日，分別交付24萬5千1百元
    、2萬3千3百元及1萬元，共計27萬8千4百元（含吳苡嫻2萬5
    千5百元團費）予天鈴旅行社宜蘭分公司，實際繳付代表出
    國費用為25萬2千9百元（27萬8千4百元減吳苡嫻團費2萬5千
    5百元），乙○○因此詐得補助預算30萬元與實際繳付旅行
    社之出國費用差額4萬7千1百元之不法利益（30萬元減25萬2
    千9百元），足生損害於國庫。
三、90年3月間，頭城鎮代表會原欲與頭城鎮公所人員一同前往
    日本姐妹市久久野町考察，亦委託天將旅行社代辦，乙○○
    先指示不知情之陳美燕於90年3月27日開立金額45萬元，票
    號009134號，受款人為乙○○之宜蘭縣頭城鎮代表會公庫專
    戶存款支票1紙，再由不知情之陳美燕於90年3月29日以「乙○○預借薪資」之方式製作45萬元支出傳票，並於同日持該
    紙支票前往頭城鎮農會兌領後，將其中之43萬元匯入天將旅
    行社在宜蘭市信用合作社進士分社開立之第00000000000000
    號帳戶內，用以支付該次出國團費其中2萬元由陳美燕保管
    ，惟事後頭城鎮代表會因故無法成行，天將旅行社遂於90年
    4月2日開立35萬元支票1紙，交由乙○○於同日兌領，剩餘8
    萬元扣除已發生必要費用3萬1千3百元後，於同年4月10日歸
    還4萬8千7百元現金予乙○○（此時乙○○握有款項為39萬8
    千7百元）。嗣於90年8月間，頭城代表會復委託天將旅行社
    代辦出國考察事宜，乙○○與林承烈議定本次行程於90年8
    月15日至21日前往大陸廣東、桂林等地，原訂出國人員計有
    主席乙○○、副主席賴茂盛、代表柳萬順、薛文進、黃振燦
    、陳石生、秘書陳美燕及乙○○私人秘書陳柏藺（非代表，
    自費），每人團費3萬2千元，另林張秀娥、丙○○欲各自出
    國考察（林張秀娥事後未出國），故均僅計其機票及簽證費
    用，分別為1萬5千元及2萬6千元，再加計部分人員之簽證費
    ，全部應由代表會支付如附表二之金額26萬6千2百元。薛文
    進於出國前夕，因故無法隨行。詎乙○○明知每位代表出國
    考察之實際費用，均不及代表會依法編列每名代表5萬元之
    補助預算，竟承接上開為詐取財物，基於意圖為自己不法所
    有之概括犯意，利用職務上之機會，要求林承烈承前揭開立
    金額不實之代收轉付收據以供其報帳核銷之不實會計憑證之
    概括犯意，而與林承烈有犯意之聯絡，要求林承烈開立明知
    不實之45萬元代收轉付收據之會計憑證，再以上開已向公庫
    預支之45萬元所剩餘之39萬8千7百元及陳美燕保管之2萬元
    ，先後於90年8月6日、8月14日、10月8日及10月26日，分別
    交付10萬元、14萬9千元、2萬元及2萬9千2百元，共計29萬8
    千2百元（含陳柏藺3萬2千元團費）予天將旅行社，實際繳
    付代表出國費用為26萬6千2百元（29萬8千2百元減陳柏藺團
    費3萬2千元）；再由不知情之陳美燕於取得所有代表出國機
    票票根後，於90年9月21日先以「乙○○繳回暫借款」名義
    製作45萬元之轉帳傳票一紙，再以乙○○等9人，每人支用5
    萬元之名義，製作支出傳票9紙暨前述9位代表之員工出差旅
    費報告表、出差報告單，陳美燕蓋用各該代表原先交由不知
    情之陳美燕保管之印章，完成核銷程序。乙○○因此詐得補
    助預算與實際繳付給旅行社之出國費用差額15萬2千5百元之
    不法利益（45萬元減附表二所列應支付金額及必要費用3萬1
    千3百元），足生損害於國庫。
四、乙○○明知林張秀娥及薛文進於90年8月15日至21日，均未
    出國考察，竟基於業務登載不實之犯意，由陳美燕於製作「
    宜蘭縣頭城鎮民代表會出國報告書」時，仍將林張秀娥、薛
    文進兩人於90年8月15日至21日前往大陸珠江經濟特區、澳
    門、桂林考察之不實事項，利用不知情之技工藍玲登載於
    公務員職務上所掌之公文書出國報告書上，再送乙○○核可
    後，以頭城鎮代表會90年9月24日頭鎮代字第937號函陳報宜
    蘭縣政府，足生損害於林張秀娥、薛文進及宜蘭縣政府對於
    所屬下級機關出國考察事務之監督及管理之正確性。
五、案經法務部調查局北部地區機動工作組移送台灣宜蘭地方法
    院檢察署檢察官偵查起訴。
    理  由
一、訊據上訴人即被告乙○○否認有前揭事實之犯行，辯稱我並
    沒有詐領代表出國考察之費用，代表會出國考察，經費都是
    合法編制的，代表會的同仁授權給伊統籌處理，除了給旅行
    社的團費以外，其他額外支出如在國外加菜、唱卡拉OK、自
    費行程車資、門票、小費等，這些私下多出來的開銷都是由
    伊自己花錢，這是每個人都知道的事，伊不可能藉此貪污云
    云。然查前揭事實二之部分，業據證人林承烈於法務部調查
    局北部地區機動工作組調查時證稱：「（天將旅行社在88年
    代辦頭城鎮代會出國考察事宣時，是不是也開立了金額30萬
    元的代收轉付收據給頭城鎮代會？你係受何人指示要提供這
    張代收轉付收據給頭城鎮代會？做何用途？）按道理頭城鎮
    代表會主席乙○○一定會要求我開30萬元的代收轉付收據給
    他作為報悵之用」、「（本次行程是否也是你與乙○○敲定
    的？）是的，每次天都是乙○○約我到頭城鎮代會當面討論
    」、「（你明知天將旅行社代辦頭城鎮代會88年12月出國考
    察事只有收費27萬8千4百元，為何要開立了金額30萬元的代
    收轉付收據給頭城鎮代會？）如我前述，我只是應乙○○的
    要求，開立30萬元的代收轉付收據給他去報帳的，至於他怎
    麼報帳我不清楚」（見93年度偵字第3841號卷二第368頁正
    、反面），於偵查中證稱：「〔（提示扣押物編號002-2，8
    8年12月3日至同年月8日團體結算表）請說明本次頭城鎮代
    表會代表出國之全部總團費為多少錢？〕278,400元」、「
    〔（提示88年12月3日團體結算表內所附編號3368、3370、3
    372三張單據）請回答這三張單據所記載之收入金額為多少
    ？〕第一張是245,100、第二張是23,300、第三張是1萬元」
    、「（前開三張單據所記載之金額是你們旅行社實際向頭城
    鎮代表會收取之本次全部出國團費？）是」（見93年度偵字
    第3841號卷三第48至49頁），於偵查中證稱：「（頭城鎮代
    表會自87年間起到91年間止，組團出國考察有關之團費部分
    ，都是由何人與你談？）都是主席乙○○」、「（商談每次
    出國考察團費都是在出國前多久就談？）45天到2個月不等
    。因為為了作業時間之故，需要在一個月前就要談妥整個團
    費問題」、「（依扣案資料，88年全部團費是278400元，何
    以你會開出30萬元之代收轉付收據？）是乙○○要求的」、
    「（88年的頭城鎮代出國考察費用，你實際收了多少錢？）
    依實際收的單據為準」、「（實際之團費，除了乙○○知情
    外，陳美燕知情嗎？）我都是和乙○○談的，至於陳美燕是
    否知情，我並不清楚」、「（你們旅行社開出了30萬元及45
    萬元代收轉付收據是不實在的，是誰決定開的？）是我決定
    的，因為乙○○要求開30萬元及45萬元代收轉付收據，會計
    事先要徵詢我，經我同意，她才敢開出去。會計是黃銀雀」
    （見93年度偵字第3841號卷三第88至89頁），於原審證稱：
    「（88年12月3日有個出國訪問的行程是否由你們天鈴旅行
    社承辦？）是的」、「（90年8月有個出國訪問的行程是否
    由你們天將旅行社承辦？）是我們辦的」、「（以上二次頭
    城代表會出國的旅遊接洽，是由何人與你接洽？）是由主席
    跟我接洽」、「（開立的上開二次旅遊三聯單是否你們旅行
    社開立的？）是我們問的，這發票三聯單是我們跟客戶收了
    多少錢才開發的，不管客戶有無主動要求開立三聯單，我們
    都會開立」、「（頭城代表會主席有無要求你們開立上開二
    次旅行之代收轉付收據？）是依據他們要求開的，是主席乙○○要求開的」、「（當時主席有無提到作業流程要開立代
    收轉付手續？）通常都有」、「（頭城鎮代表會於88年及90
    年有無使用你們公司開立的二紙代收轉付收據？）只要我們
    有收錢，我們都會開立代收轉付收據。至於他們有無拿去使
    用我不知道」、「（88年間要求開立的30萬元代收轉付收據
    是否也是乙○○要求的？）是乙○○要求的，至於陳美燕是
    否知情我並不知道」、「（45萬元及30萬元的代收轉付收據
    ，你交給誰？）我是交給頭城鎮代表會，至於是主席乙○○
    或秘書陳美燕收的，我不記得了」（見原審卷一第173至176
    頁），證人甲○○於於法務部調查局北部地區機動工作組調
    查中稱：「（提示93年10月8日林承烈扣押物編號002-2『結
    算表（88年12月）』1份）所示資料內容所載為何？作何用
    途？其中未出國的人員究竟有哪些？）（經檢視後）這份資
    料室我在經辦88年度頭城鎮代會出國考察的結算清單、實際
    出國人員名單以及該次考察結束後，我向公司請領退還丙○○4千2百元的簽呈，其中前秘書丁○○、代表張林秀鵝、丙○○、吳進發等四位並未隨團出國，但丙○○以團費的名義
    向我購買前往大陸的機票，所以我是以團費的名義向代表會
    收取2萬08百元，林張秀娥也只是購買來回香港或澳門的機
    票，並未隨團考察，所以我們只能以團費的名義向代表會收
    取2萬5千5百元」、「（你前述每次先收取的團費扣除預估
    費用後將餘款交給乙○○，有無請他簽立任何字據？）沒有
    ，因為原本我嘗試請他簽名，但遭拒絕，後來就沒有請他簽
    立任何字句，不過我確實有將錢交付給他」（見93年度警聲
    搜字第62 5號卷第16頁），於偵查中證稱：「（頭城鎮代表
    會出國考察團費之收取是由你負責？）是我負責。都是主席
    乙○○叫我過去收，我去大部分都找秘書陳美燕收款」、「
    （依扣案資料顯示，88年之實際團費是278400元，但是你們
    旅行社開出之代收轉付收據是30萬元，你到頭城鎮代表會去
    ，實收是多少錢？）收278400元」、「（收取前開團費約在
    出國前多久收的？）我們會於收證件時先收訂金，一般而言
    是每人30 00到4000元不等之訂金，實際出團前一個星期開
    說明會，在說明會當日會收第二次款，回國後再收尾款，三
    次款項加起來即是全部總團費」、「〔（提示扣案之編號00
    2-2天鈴旅行社88年11月29日、12月01日、12月09日、單據
    編號3368、3370、3372）這三張綠色單據是不是就是你向代
    表會收團費所開立之單據？〕對，單據是我開的。就如同我
    方才所言，總共有三聯，白色那一張給頭城代表會，第二聯
    是綠色這一張，給會計；另外還有一聯紅色的，由我自存」
    （見93年度偵字第3841號卷三第90頁），於原審具結證稱：
    「（88年頭城鎮代表會有無出國？）有」、「（88年頭城鎮
    代表會出國團費，妳如何收取？）在我們的程序都是先收訂
    金再收團費，回國後再收尾款」、「（88年妳向誰收取？）
    訂金及團費的部分都是向主席乙○○收取」、「（妳有無告
    訴陳美燕88年出國的團費多少？）我沒有與她談過這個問題
    」、「（88年你們實收團費為27萬8千4百元，90年實收團費
    29萬8千2百元？）是的」、「（你們在88年開出去的代收轉
    付收據為30萬元，90年開出的為45萬元？）是的」、「（88
    年12月3日妳帶團的那次，本來報名的有幾個，後來實際參
    加的有幾人？）原來報名的為13名，後來實際成行的只有9
    位，有去的9個收取全部的團費，沒有去的除了訂金要沒收
    ，他們必須另外支付證件費用，如果是他們出發當天在約定
    的時間沒有到，我們就完全不退費，如果是事前有跟我們講
    ，我們就會退費，而且越接近出發時間所產生的費用愈高，
    就是過費愈少，我記得他們4個人都是臨時家裡有事沒有去
    ，他們4個人是什麼時候跟我們旅行社說不能去，我就不記
    得了」、「（你們公司處理類似本件事情，以你們公司行程
    安排團費有無包括小費？）司機、領隊及導遊的小費有包括
    在團費內，行李及床頭小費都是客人自付」（見原審卷二第
    18至23頁），證人陳美燕於於法務部調查局調查中證稱：「
    （第16屆頭城鎮民代表出入境資料，你在88年12月3日出國
    前往澳門考察時，有哪些頭城鎮鎮民代表同行？）依入出境
    資料顯示，同行人員有乙○○、丙○○、蔡財丁、薛文進、
    黃振燦、賴茂盛、陳石生、吳幸義」、「我記得當時頭城鎮
    代表會有呈報出國請示單給宜蘭縣政府，再由他們報給臺灣
    省政府核准．．．」、「（提示頭成鎮代表會88年11月8日
    出國請示單影本1份）所示資料係何人製作？製作之依據為
    何？作何用途？）（經檢視後）這是我製作的，依據規定出
    國考察前都要把出國的日期、地點及行程陳報給縣政府」、
    「（你與乙○○明知丙○○在88年12月3日至12月8日並未隨
    行出國，為何還在他的員工出差旅費報告表、出差報告單上
    核章同意核銷經費？）如我前述，我是事先就做好報銷的工
    作，而且他也確實有出國，指示沒有跟我們同行」、「（鎮
    民代表雖有時記出國，然國目的與考察無關時，可否核銷出
    國考察經費？）當然不行（見93年度警聲搜字第625號卷第3
    9至41頁、第51至52頁）、「（提示88年11月28日頭城鎮鎮
    民代表會支出傳票影本壹份）依所示資料顯示，你曾在88年
    11月間開立30萬元的公庫支票給乙○○去支付乙○○等十位
    頭城鎮代會代表在88年12月3日至8日前往大陸考察的費用，
    是不是這樣？）（經檢視後）是的」（見93年度偵字第3841
    號卷二第61頁反面），於偵查中證稱：「（吳苡嫻認識否？
    ）認識，他是蔡財丁代表之妻」、「（吳苡嫻之團費何人出
    ？）她自己交給旅行社」、「〔（提示扣押物編號002-2之8
    8年12月結算表）88年12月3日至同年月8日，頭城鎮代表會
    是否有組團出國考察？〕應該有吧，結算表是旅行社製作的
    ，詳細的要看我製作之資料」、「（依照前開結算表總團費
    為278,400元，代表會分別於88年11月29日、同年12月1日、
    同年12月9日分別支付予天將旅行社245,100元、23,300、10
    ,000元，有何意見？）我不是這樣付，我是按人數每人3萬
    元交給旅行社」、「〔（提示扣案編號b06-3支票本票頭、
    編號7167）這張支票票頭記載發票日88年11月26日，受款人
    乙○○等10人、金額300,000元，用途國外旅費，這是你所
    寫？〕是我寫，錢交給旅行社，錢也是我領出來的。我全部
    30萬元都交給旅行社」、「（依據前開天鈴旅行社所製作之
    結算申報表，團費總金額僅為278400元，何以你會交付30萬
    元？）我確是把30萬元交給甲○○」、「（88年該次丙○○
    有與你們一起去？）他原先有報名，後來有事不能去，但我
    們已經和旅行社簽約了，錢當然還是要照給」、「（88年該
    次林張秀娥有去？）林張秀娥亦是當日才說不能去」、「（
    所以林張秀娥與丙○○，88年12月3日至同年月8日實際並未
    出國考察，你都知情？）我是要出國當日才知道」、「（員
    工出差旅費報告表是返國後才填寫？）是事先製好，回國後
    才將機票等憑證附上去」、「（既然丙○○、林張秀娥實際
    未出國，何以仍報支他們出國？）因為我們已與旅行社簽約
    ，對方不肯退費」、「〔（提示88年12月3日到同年月8日林
    張秀娥與丙○○員工出差旅費報告表）是你製作？〕對。是
    我製作的」（見93年度偵字第3841號卷三第44至45頁），於
    原審具結證稱：「〔（提示警聲搜625號卷第36頁）妳陳述
    出國考察業務的流程是否實在？〕這個流程正確」、「（88
    年林張秀娥、丙○○他們二人未跟團出去，他們二人可否核
    銷？）林張秀娥、丙○○的費用已經交給旅行社，林張秀娥
    因為當天才說不去，旅行社不肯退錢，丙○○是自行到大陸
    跟我們會合，丙○○的部分可以核銷，丙○○有無跟我們一
    起回來我忘記了」、「（出差旅費報告單的用印是誰蓋的？
    ）有的是代表自己蓋的，有的是我蓋的，但都有經過代表的
    同意」、「（妳是否知道88年這次支付給旅行社多少錢？）
    我不曉得實際團費為多少，尾款是跟我收的，88年尾款為1
    萬元，尾款不一定要扣多少，尾款是去農會領了後，我留1
    萬元在身上，剩下的我交給主席乙○○帶去旅行社」、「（
    88年所記載的支出傳票、出差旅費報告單、出差報告單是否
    都是妳製作的？）是的，因為當時沒有秘書，這些都是我的
    工作，90年也是我製作的」（見原審卷二第27至29頁）等語
    綦詳，並與證人蔡財丁、薛文進、黃振燦、陳石生、林張秀
    娥、柳萬順等證述情節相符，並有內政部警政署入出境管理
    局93年1月2日境信栩字第09210515430號函及檢附賴茂盛、
    蔡財丁、吳幸義、薛文進、黃振燦、陳石生、丙○○、林張
    秀娥、陳美燕及被告乙○○之88年間入出境資料（見93年度
    偵字第3841號卷一第33至43頁）、頭城鎮代表會88年12月3
    日至12月8日丙○○員工出差旅費報告表（見93年度他字第4
    27號卷第15頁）、頭城鎮代表會員88年1 2月3日至12月8日
    丙○○員工出差報告單（見93年度他字第427號卷第16頁）
    、頭城鎮代表會88年12月3日至12月8日林張秀娥員工出差旅
    費報告表（見93年度他字第427號卷第17頁）、頭城鎮代表
    會88年12月3日至12月8日林張秀娥員工出差報告單（見93年
    度他字第427號卷第18頁）、頭城鎮代表會88年12月3日至12
    月8日林張秀娥員工出差旅費報告表（見93年度他字第427號
    卷第19頁）、頭城鎮代表會88年12月3日至12月8日陳美燕員
    工出差報告單（見93年度他字第427號卷第20頁）、88年11
    月29日、88年11月30日請款單（見93年度他字第427號卷第6
    7、68頁）、天鈴旅行社宜蘭分公司88年12月3日至8日團體
    結算表、團體行程表、團體收費明細表（見93年度他字第42
    7號卷第65至66頁）、宜蘭縣頭城鎮鎮民代表會93年11月12
    日頭鎮代字第0930001027號函及檢送87年、88年下半年、90
    年出國經費請款書及收據（見93年度偵字第3841號卷一第68
    至73頁）、天將旅行社宜蘭分公司88年12月1日向頭城鎮民
    代表會收取88年12月3日至8日行程之2萬33 00元收據（見93
    年度偵字第3841號卷二第31頁）、天將旅行社宜蘭分公司88
    年12月9日向頭城鎮民代表會收取88年12月3日至8日行程之1
    萬元收據（見93年度偵字第3841號卷二第32頁）、頭城鎮鎮
    民代表會88年12月31日支出傳單（見93年度偵字第3841號卷
    二第66頁）、頭城鎮公庫88年11月26日，受款人為乙○○等
    ，金額30萬元，用途為國外旅費之支票存根（見93年度偵字
    第3841號卷二第96頁）、88年12月3日至88年12月8日團體收
    費行程表及開票名冊（見93年度偵字第384 1號卷二第125頁
    ）頭城鎮公所員工陳美燕88年12月3日至88年12月8日出差旅
    費報告表（見93年度偵字第3841號卷二第151頁）、頭城鎮
    公所職員陳美燕88年12月3日至88年12月8日出差報告單（見
    93年度偵字第3841號卷二第152頁）、陳美燕用以申請費用
    之機票（見93年度偵字第3841號卷二第153頁）、中華航空8
    8年1 2月9日丙○○之旅客搭機證明書（見93年度偵字第384
    1號卷二第175頁）、頭城鎮公所員薛文進8 8年12月3日至88
    年12月8日工出差旅費報告表（見93年度偵字第3841號卷二
    第314頁）、頭城鎮公所職員薛文進88年12月3日至88年12月
    8日出差報告單（見93年度偵字第3841號卷二第159頁）、88
    年12月3日領隊出國支出明細（見93年度偵字第3841號卷二
    第234頁）、薛文進提供給陳美燕用以申請費用之機票（見9
    3年度偵字第3841號卷二第316頁）、88年11月30萬元及6萬8
    000元之旅行業代收轉付收據（見93年度偵字第3841號卷三
    第104頁）等在卷可稽，堪信被告乙○○及陳美燕對於上揭
    頭城鎮代表會於88年12月3日至8日、90年8月15日至21日前
    往大陸地區考察，代表會並依法分別編列每名代表3萬元、5
    萬元之補助預算，及事實二之88年12月3日至8日出國原定出
    國考察之代表有乙○○、賴茂盛、蔡財丁、吳幸義、薛文進
    、黃振燦、陳石生、丙○○、林張秀娥及秘書即同案被告陳
    美燕共10人，陳美燕並據以製作上開出國人員每人支出3萬
    元之支出傳票1紙暨上述人員之員工出差旅費報告表、出差
    報告單，並開立事實二所示金額30萬元之支票1紙，兌領後
    ，再先後於88年11月、12月間，分別交付上開出國人員如附
    表一所示之金額共252,900元（包含取消之丁○○簽證費900
    元）予天鈴旅行社宜蘭分公司，而林張秀娥則因故未成等情
    為真實。再關於事實三部分，業據證人林承烈於調查時證稱
    ：「〔（提示扣押物004-1代收轉附收據1份）這份收據買受
    人欄『宜蘭頭城鎮民代表會』，日期為90年8月：摘要記載
    ：『團費』；數量登載：『9』；單價：『50000』；金額：
    『450,000』，這些記載代表何意？作何用途？〕（經檢視
    後）這是本公司承攬頭城鎮民代表會於90年15日至8月22日
    大陸8日旅遊團時，應代表要求開立的收據，該收據上數量
    所載的『9』，是代表9個人，單價：『50000』是代表每個
    人的金額，『450,000』是代表總額」、「（該收據上所載
    金額是否為貴公司承攬該次旅遊的實際金額？）不是」、「
    （提示扣押物結算表『90年8月』1份）請檢視該結算表內容
    是否即為前述旅遊行程的實際團費？）（經檢視後）是的，
    所示資料收入金額欄所載金額『294,200』是本公司承攬頭
    成鎮代表會該次旅遊所收到的實際團費」、「（前示004-1
    代收轉附收據係頭城鎮民代表會何人要求貴公司開立的？目
    的為何？）該份收據是本公司會計黃銀雀開立的，原因是頭
    城鎮民代表主席乙○○跟我本人在洽談此次旅遊的行程及金
    額時，一併要求我開立的，我與林主席談妥此次旅遊的團費
    後，就將承攬的金額及開立收據乙事告知甲○○後，就由甲○○直接去找秘書陳美燕或主席乙○○去處理後續事宜，該
    份收據應該是頭城鎮民代表會用來報銷」、「（該收據上的
    數額及單價係由何人決定？）這市代表會主席乙○○決定的
    ，因該次旅遊有9位代表及職員組團，補助金額上限每人是5
    萬元，所以他才會要求開立該收據」（見93年度警聲搜字第
    625號卷第3至8頁）、「（提示90年10月8日天將旅行社扣押
    物編號002-5結算表1份）依所示資料顯示，天將旅行社曾代
    辦頭城鎮代會90年8月出國考察事宜，天將旅行社究竟向頭
    城代表會收了多少錢？）原議定乙○○等八人，每人新台幣
    3萬2千元，其中含部分簽證費，一共是25萬7千2百元，另外
    林張秀娥及丙○○僅代購機票，方別為1萬5千元及2萬6千元
    ，總共為29萬8千2百元，第1次在8月6日收費10萬元，第2次
    在8月14日收費14萬9千元，第3次在1 0月8日收費2萬元，第
    4次在10月26日收費2萬9千2百元，另1 0月份旅行社退機票
    費4千元給乙○○要轉交丙○○，所以總共是收了29萬4千2
    百元」、「（前述29萬4千2百元的收款方式為何？）我們旅
    行社部分，就是由我或甲○○二人去向乙○○或陳美燕收款
    ，至於他們是以現金獲支票交付，要看會記帳才知道」、「
    （前述頭城述頭城鎮代會人員的出國行程以及每人團費及全
    部費用的總額是不是你代表天將旅行社出面洽談的？你跟何
    人洽談？）都是由我出面與乙○○當面洽談」、「（換言之
    ，乙○○在出國前就已經知悉90年8月出國考察的行程以及
    每人團費及全部費用的總額？）是的」、「〔（提示90年10
    月8日天將旅行社扣押物編號004-1代收轉付收據壹份）所示
    代收轉付收據係何人所製作？做何用途？有無經過你的同意
    ？〕（經檢視後）這張代收轉付收據是由本公司的會計黃銀
    雀所製作，一方面作為客人報帳的收據，一方面也作為本公
    司的繳費依據，黃銀雀都是依據業務人員轉達客戶的要求並
    經過我同意後，才會開立代收轉付收據給客戶」、「（你明
    知天將旅行社代辦頭城鎮代會90年8月出國考察事宜，僅收
    費29萬4千2百元，為何要堤供這張金額為45萬元的代收轉付
    收據給頭城鎮代會去順利領得45萬元的款項？）我之所以會
    要求黃銀雀開立這張45萬元的代收轉付收據，完全是應乙○○的要求作為報帳之用，主於他如何報帳，我不清楚」（見
    93年度偵字第3841號卷二第367頁反面至第368頁），於偵查
    中證稱：「〔（提示扣押物編號004-1，90年8月旅行業代收
    轉付收據）是你所寫？〕是我交代公司會計小姐黃銀雀寫的
    」、「〔（提示扣押編號002-5，90年8月15日至90年8月22
    日團體結算表）是你旅行社所製作？〕是」、「（依結算表
    所載，本次總團費多少錢？）294,200元」、「（既是294,2
    00，何以代收轉付收據開立45萬元？）、「（我記得是應頭
    城鎮代表會乙○○主席之要求開的，開45萬元」、「〔（提
    示扣押物編號002-5團體報結表內所附編號1304、1139、131
    6、1509等單據）請回答90年8月15日至同年月22日頭城鎮代
    表會代表出國考察，實際支付給天將旅行社之全部團費為多
    少錢？〕第一張收據是10萬元、第二張是2萬元、第三張是1
    49,000、第四張是29,200元，前開四張單據就是我們旅行社
    實際所之這一次全部團費」（見93年度偵字第3841號卷三第
    48頁），於偵查中具結證稱：「（90年頭城鎮代表會出國考
    察實際團費，依扣案資料是298200元，為何你們旅行社開出
    45萬元代收轉付收據？）依乙○○之要求開的」、「（90年
    實際之團費是298200元，陳美燕知情否？）和上開我回答的
    同一種情形，我都是和乙○○接洽的，我不知道陳美燕知情
    否」、「（代表會之團費都是誰交給你們旅行社？）原則上
    是我與乙○○談完之後，後續之收費問題是由甲○○負責，
    但如甲○○忙時，我亦會去幫忙收，收回來之錢都是交會計
    黃銀雀作帳」、「（你們旅行社開出了30萬元及45萬元代收
    轉付收據是不實在的，是誰決定開的？）是我決定的，因為
    乙○○要求開30萬元及45萬元代收轉付收據，會計事先要徵
    詢我，經我同意，她才敢開出去。會計是黃銀雀」（見93年
    度偵字第3841號卷三第89頁）、「〔（提示扣案旅行社代收
    轉付收據編號0000000）90年8月間天將旅行社是否承攬頭城
    鎮代表會出國業務？〕是」、「（90年8月間頭城鎮代表出
    國考察之地點及實際之團費多少錢？）中國大陸，每人團費
    3萬2千元，我記得是9個人去，故總共團費為3萬2千元乘9」
    、「〔（提示林承烈93年10月8日調查筆錄後所附之團體結
    算表）這張結算表是否前開團費之實際收入？〕是」、「（
    前開結算表收入金額是29萬4千2百元，何以前開旅行業之代
    收轉付收據是45萬元？）當初我與乙○○接洽時，乙○○告
    訴我每位代表要開5萬元，故我交代會計部門開前開45萬元
    之收據」、「（你實際向代表會收多少？）29萬4千2百元」
    、「〔（提示林承烈93年10月8日調查筆後所附團體行程表
    ）行程表上李玉蘭、林張秀娥、丙○○、游祥勝等四人何以
    用黑筆劃掉？〕表示沒有出國之意思」、「〔（提示林承烈
    93年10月8日調查筆後所附天將旅行社團體收費明細）依這
    張明細表實際向林張秀娥、丙○○各收取多少錢？〕．實際
    向丙○○2萬6千元、向林張秀娥收1萬5千元，後來我們又退
    4千元給丙○○」（見93年度他字第427號卷第33至34頁），
    於原審具結證稱：「（90年8月15日到21日頭城代表會之出
    國考察有改期，且有扣除必要費用，扣除之標準何在？）如
    果改期因為我們之前要付給航空公司的訂金，我們就會扣除
    所付的訂金，這就是我們扣除的標準，其他如果要辦簽證或
    證件，所已經支付的費用，因為已經實際支出，所以我們也
    會扣錢」、「（頭城鎮代表會於88年及90年有無使用你們公
    司開立的二紙代收轉付收據？只要我們有收錢，我們都會開
    立代收轉付收據。至於他們有無拿去使用我不知道」、「（
    90年8月15日之前要到日本考察，後來延期，該次你們有無
    退費給頭城代表會？）當時跟頭城鎮代表會接洽的是我們公
    司另外一個小姐，我比較不清楚，有無退費我並不清楚。不
    過如果有退費的話通常會有簽收的單據，因為我們也怕他們
    爭執說我們公司沒有退費」、「〔（提示調查站筆錄第367
    頁背面並告以要旨）你說總共收了2 9萬4干2百元等語是否
    實在？〕實在」、「（29萬4干2百元是誰向誰收的？）如果
    是我簽名的表示是我收的，本件究竟是我或是甲○○去收的
    我忘記了，是收現金或支票，分幾次去收我均忘記了。如果
    收據有四張表示有分四次去收，調查員如果我提示給我看我
    就會講」、「（乙○○是否知道頭城鎮代表會實際上應該支
    付的金額？）應該知道，因為我們都有跟客戶詳細說明」、
    「（你有無跟陳美燕談過？）沒有，因為秘書只是負責細節
    ，譬如何時要繳交證件」、「（誰要求開立45五萬元的代收
    轉付收據？）是乙○○主席」、「（你們有無跟乙○○說實
    際上並沒有收到45萬元這麼多？）因為乙○○要求我們開立
    45萬元，所以我們就開立，陳燕是否知道我並不知道」（見
    原審卷一第174至175頁），證人甲○○於法務部調查局調查
    中稱：「（你接辦頭城鎮代會之出國考察案件的作業流程為
    何？）乙○○都會先找林承烈討論行程及價錢後，再由林承
    烈交代我處理後續的收件、收款以及舉辦出團說明會，有時
    也擔任導遊等工作，一般的作業流程都是我好他們談妥的行
    程表送交頭城鎮代會的秘書，再由他轉給各代表，參加出國
    考察的代表或其朋友、家人也會將出國證件交付給秘書轉交
    給我，由我據以辦理出國簽證手續，此外我也會先跟秘書或
    主席乙○○收取訂金，再交由公司的會計黃銀雀入帳．．．
    」、「〔（提示93年10月8日林承烈扣押物編號004-1『代收
    轉付收據』1份）所示資料內容所載為何？作何用途？〕（
    經檢視後）這是我在90年間接辦頭城鎮代會出國考察，請黃
    銀雀開立給頭城鎮代會的代收轉付收據金額為45萬元，以便
    秘書陳美燕辦理請款核銷工作」、「（你辦理90年頭城鎮代
    會出國考察實際收取的金額為何？）實際收取的金額計29萬
    4干2百元」、「（前述你在90年間實際向頭城鎮代會所收取
    的出國考察費用總計29萬4干2百元，何以你卻開立45萬元的
    代收轉付收據給陳美燕辦理請款核銷工作？）45萬元的代收
    轉付收據是主席乙○○要求我開立的，每次我所經辦的頭城
    鎮代會出國考察代收轉付收據都是乙○○要求我開立的，然
    後再交給陳美燕辦理請款核銷」、「（是否天將旅行社受託
    辦理頭城鎮代會出國考察時，都會開立代收轉付收據給頭城
    鎮代會？）是的，因為這是公費支出，所以一定要開立代收
    轉付收據給城鎮代會的秘書」、「（開立代收轉付收據必須
    支付稅金，請問超出實際收入金額的稅金應由誰負擔？）因
    為經辦的利潤都還算不錯，所以都由旅行社自行負擔」、「
    （你在90年間經辦頭城鎮代會出國考察案件，究竟是收取45
    萬元或29萬4干2百元？）我記得我是先收到由陳美燕所交付
    給我的45萬元現款，並返回旅行社，在扣除訂金10萬元後，
    當天下午就將餘款35萬元由我或林承烈交給乙○○，之後在
    出國前我們又曾收到14萬9千元的團費，後來又收到4萬9千2
    百元的尾款，不過此次的考察案件總計旅行社是收取29萬8
    千2百元，其中包含要退給丙○○代表的4千元，其他的款項
    都是乙○○取走的」、「（前示90年初國考察的收費明細中
    ，何以林張秀娥的團費為1萬05百元？丙○○的團費為2萬6
    千元？而其他代表都是3萬2千元？）因為此次林張秀娥只向
    天將旅行社買來回香港或澳門的機票，並未隨團考察，所以
    我們只能以團費的名義向代表會收取1萬05百元的機票費用
    另加計簽證費用4干5百元，至於她如何處理機票及有無出國
    我不知道，她如何向頭城鎮代會算錢我也不清楚，而丙○○
    則是另外購買前往中國大陸的機票並未隨團，所以我只以團
    費的名義向他收取2萬6千元的機票款項」、「（你前述每次
    先收取的團費扣除預估費用後將於款交給乙○○，有無請他
    簽立任何字據？）沒有，因為原本我嘗試請他簽名，但遭拒
    絕，後來就沒有請他簽立任何字句，不過我確實有將錢交付
    給他」（見93年度警聲搜字第625號卷第11至16頁），於偵
    查中具結證稱：「（90年之實際團費是298200元，你們旅行
    社開出之代收轉付收據是45萬元，你是實際收到多少錢？）
    是298200元」、「（實際團費之金額，陳美燕知情否？）我
    不知道她是否知情」、「〔你們的實收團費金額之單據（檢
    察官向甲○○說明非代收轉付收據那一張）有無一聯給代表
    會？〕會開一聯給代表會，主席如果不在，則會交給秘書陳
    美燕」、「（代收轉付收據是誰要求開的？）是乙○○要求
    開的」、「（你們旅行社實收金額之單據是何人開出來的？
    ）是我開的，共有三聯，一聯給代表會，一聯給公司會計，
    一聯由業務留存，業務就是我，會計則是黃銀雀。單據三聯
    分別為白色的給代表會，綠色給會計黃銀雀，我留存部分是
    紅色的」（見93年度偵字第3841號卷三第90頁）、「〔（提
    示93年10月8日天將旅行社扣押物編號002-5結算表1份）依
    所示資料顯示，天將旅行社曾代辦頭城鎮代表會出國旅行這
    次與行實際收到團費多少？〕29萬4千2百元，我當時去收45
    萬元，我不確定向誰收，或是用匯款方式付款，但我扣掉訂
    金後，很確定有退一筆費用是35萬元給乙○○，8月14日又
    收了14萬9千元，10月8日收費2萬元，10月26日收取偉款2萬
    9千2百元，後來丙○○又嫌我們機票太貴，我退回他4千元
    ，我是請乙○○轉交，但是他有無轉交，我不太清楚，所以
    這次天將旅行社實收29萬4千2百元」、「〔（提示卷附90年
    10月8日天將旅行社所開立收據）這份收據是否為天將旅行
    社開立給頭城鎮代表會90年8月出國考察活動之收據？係由
    何人開立？為與天將旅行社實際收受金額不同？〕是該活動
    收據，我也不知道為何這樣開立」、「這次團費為45萬元何
    人給我，其實我也忘記了，我到會計那裡查證，確實有退35
    萬元給乙○○．．．90年這次因為同時有2團（當年3月有一
    團日本團，但後來沒有出團）出國，所以45萬元收款與35萬
    元退款，我怕我記錯混淆．．．」（見93年度他字第427號
    卷第40至41頁），於原審具結證稱：「（88年至90年間妳在
    何處工作？）天將旅行社，我的工作內容為業務兼導遊」、
    「（是否曾經因為出國事宜和頭城代表會接洽？）有，都是
    主席乙○○與林承烈接洽，接洽行程及費用都是林承烈與乙○○接洽，我只是處理後續收件的事情及帶團的事情」、「
    （90年頭城鎮代表會有無出國？）有」、「（90年3、4月間
    頭城鎮代表會是否本來預定到日本，後來沒有成行？）有」
    、「〔（提示偵卷第3841號卷二第13頁）該筆匯款是否匯給
    你們天將旅行社？〕是的，該筆是43萬元」、「（沒有成行
    ，你們旅行社有無退費？）有，費用退給主席乙○○」、「
    （妳有無告知陳美燕退費的事情？）應該沒有，因為我們都
    是跟主席接洽的」、「（90年出國的團費，之後你們如何收
    取？）先收訂金團費，回國後再收尾款」、「（90年8月15
    日出國，你們向何人收取團費？）金錢接洽都是跟林主席收
    的」、「（妳有無告訴陳美燕該次團費多少？）沒有」、「
    （你們有無開三聯單給頭城鎮代會？）三聯單我們一定會開
    ，至於誰取走我就不知道，如果主席在的話我就交給主席，
    主席不在我們就會帶回來給我們的會計做帳」、「（妳有無
    交代收轉付收據給鎮代會？）有」、「（妳為何要交該收據
    給鎮代會？）是他們要求要開的，是乙○○主席要求開的，
    因為是主席要求開的，所以都是拿給主席本人，並沒有交給
    陳美燕」、「〔（提示偵卷3841號卷二第284頁）這是否你
    們的團體行程表？〕這是名單，左上角的TO阿燕並不是指被
    告陳美燕，是大陸當地旅行社的聯絡人」、「（提示偵卷38
    41號卷三第90頁)妳說自色聯給客戶，綠色給會計，妳留存
    是紅色等語是否實在？）實在」、「（88年你們實收團費為
    27萬8千4百元，90年實收團費29萬8千2百元？）是的」、「
    （你們在88年間出去的代收轉付收據為30萬元，90年間出的
    為45萬元？）是的」、「（第2次本來要去日本，後來沒有
    成行，你們有扣款3萬多元，這件事情你是否知道？）知道
    」、「（90年4月10日是誰拿了4萬8千7百元現金給乙○○？
    ）該次除了扣款3萬1千3百元之外，及退還主席35萬元支票1
    紙外，其他錢怎麼退還的我不記得」、「〔（提示警聲搜62
    5號卷第7、8頁)對林承烈陳述29萬4千2百元的款項是妳去收
    的，是否實在？〕是的，是我向乙○○主席收的」、「〔妳
    於93年11月8日陳述45萬元是陳美燕親自交給妳現金等語是
    否實在？〕（提示警聲搜卷第14頁第3行以下並告以要旨）
    收的數字金額是對的，但實際上並不是跟陳美燕收的，是用
    匯款過來的，因為我把大陸團及日本團搞錯了，匯款是陳美
    燕匯過來的，是支付日本團的」、「尾款的部分都是跟鎮代
    會收的，應該都是跟秘書陳美燕收的」（見原審卷二第19至
    24頁），證人陳美燕於法務部調查局調查中證稱：「（頭城
    鎮代會之鎮民代表辦理出國考察業務之流程為何？）我會將
    經代表會主席乙○○批准的『宜蘭縣頭城鎮民代表會出國請
    示單』，附上出國考察計畫、日期、行程等資料，陳報給縣
    政府民政局，縣政府核准後、我就幫代表填出差報告單並檢
    附傳票，先申請出國考察經費，並付給旅行社，就可以出國
    ，回來後我就向代表們要機票，再將機票附在傳票上，另外
    我在填具出差報告單時會一併預先填妥員工出差旅費報告表
    、出差報告單，以完備核銷程序，另外雖然還應該填寫出國
    考察報告送縣政府，但因為縣政府也未很重視，所以找不一
    定每次都會填寫」、「（頭城鎮代會之鎮民代表核銷出國考
    察經費之流程為何？）核銷出國考察經費之流程如我前述，
    所有代表的『員工出差旅費報告表』及『出差報告單』都是
    我預先在代表出國前幫代表填具的，我在幫所有代表寫完這
    兩份資料後，就會親自交給這些代表看過，並由他們自己在
    上面蓋章，但有些代表的私章會放在我這裡，所以他們也會
    要我幫忙蓋章，之後我會在這些文件的『人事』、『秘書』
    、『主計』的欄位蓋上我的職章後，再送交主席乙○○核定
    」、「（你是在90年的什麼時候出國考察？有哪些代表與你
    同行？考察地點為何？）90年8月15日至8月22日出國的，乙○○、丙○○、黃振燦、賴茂盛、陳石生及柳萬順等人同行
    ，考察地點為大陸廣東地區」、「（前述90年8月15日至8月
    22日頭成鎮代前往中國大陸進行考察，代表林張秀娥、薛文
    進有無同行？）沒有」、「（員工出差旅費報告表及出差報
    告單影本各1份）據本局瞭解，林張秀娥、薛文進兩人非但
    在90年8月間並無出國記錄，甚至在90年1月1日至12月31日
    整個會計年度間均無入出境記錄，為何林張秀娥、薛文進可
    以每人各核銷5萬元得出國考察經費？）（經檢視後）如我
    前述，我是在出國前就完成所有核銷程序，並把出國的錢交
    給旅行社，但因為林張秀娥及薛文近兩人是臨時不去的，旅
    行社即表示依據契約，無法把他們的款項還給我們」（見93
    年度警聲搜字第625號卷第36至43頁）、「〔（提示93年10
    月12日頭城鎮代會扣押物編號BO3匯款申請書、扣押物編號
    BO4 轉帳傳暨扣押物編號BO9文件資料各1份）所示三份資料
    之意義為何？〕（經檢視後）這是在90年3月間，頭城鎮代
    會的所有代表原本要使用頭城鎮公所的預算，跟著頭城鎮公
    所前往日本參訪姐妹市久久野町，後來上級機關不准頭城鎖
    鎮代會的代表使用頭城鎮公所的預算，認為我們應該要用鎮
    民代表自己的預算，乙○○當時為何支應這筆費用，於是在
    90年3月29日以預借薪資的方式向頭城鎮代會預支九位代表
    ，每人5萬元的出國考察費用，共45萬元，在我開立的公庫
    支票並由我與工友藍玲玨兌領成現金後，由我在頭城鎮農會
    將其中的43萬匯款給代辦天將旅行社辦理前往日本的相關事
    宜」、「（你是把43萬元匯到那一個天將旅行社的那一個帳
    戶？）宜蘭市信用合作社進士分社，帳號為00000000000000
    」、「（其餘的2萬元到哪裡去了？）我依照慣例每次都都
    會留下兩萬元自己保管」、「（據天將旅行社會計黃銀雀在
    接受本局人員詢間時供稱，前述43萬元在90年3月29日匯入
    天將旅行社在宜蘭市信用合作社的帳戶後，因事後頭城鎮代
    會代表並未成行，隨即由乙○○先於4月20日向天將旅行社
    領取35萬元現金，剩餘的8萬元則是在4月10日扣除已發生的
    費用3萬1千3百元後，歸還4萬8千7百元現金給乙○○，對此
    有何解釋？）這我不知道，他們把錢交給乙○○，但是乙○○並沒有把錢還給鎮代會」、「（前述所餘兩萬元你於何時
    交給何人？）這兩萬元我是到90年8月頭城鎮民代表從大陸
    考察回來以後，才交給天將旅行社的人，至於是交給李靜惠
    或是其他人我已經忘記了」、「（既然天將旅行社沒有把前
    述的43萬元退還給頭城鎮代會，乙○○也沒有把預支的45萬
    元退還給頭城鎮代會，為何依前示資料顯示，你在90年9月2
    1日製作的轉帳傳票會記載『乙○○繳回暫借款45萬元』，
    並於同日製作乙○○等九位代表每人支出5萬元出國考察費
    用的支出傳票據以沖轉？）因為我在90年3月29日支出45萬
    元的時候，是以乙○○預付薪資的方式製作，而預付薪資是
    屬於人事費，因此我在90年9月21日製作『乙○○繳回暫借
    款45萬元』之轉帳傳票沖轉前述45萬元的預付薪資後，再於
    同日製作乙○○等九位代表每人支出5萬元出國考察費用的
    支出傳票」、「（前述45萬元在90年3月29日由乙○○以預
    付薪資的方式現金借支之後，是不是再也沒有回到公庫，並
    就是用來支付頭城鎮代會九位代表在90年8月15日至21日前
    往大陸考察的費用？）是的」、「（前述88年到90年間頭城
    鎮代會出面與旅行社接洽出國考察行程數及團費等相關細節
    的人是誰？）是乙○○」（見93年度偵字第3841號卷二第58
    至61頁）、「（提示93年10月8日天將旅行社林承烈扣押物
    編號004-1代收轉附收據1份）所示資料有無看過？意義為何
    ？）（經檢視後）我有看過這份資料，這資料是我在90年8
    月間，頭城鎮民代表會委託宜蘭市天將旅行社代辦出國考察
    行程，在我匯出新台幣（下同）45萬元到天將旅行社的帳戶
    後，天將旅行社才開出交由甲○○轉交給我本人的代收轉附
    收據」、「我是以支出國外旅遊的理由，先開立公庫支票支
    應」、「（係何人指示你將前述45萬元會給天將旅行社？）
    是乙○○指示我將45萬元的團費會給天將旅行社」、「〔提
    示93年10月8日天將旅行社林承烈扣押物編號002-5結算表（
    90 年8月）1份，所示資料係本組依法至天將旅行社搜扣而
    來，請你檢視其中頭城鎮民代表大會90年8月15日至8月22日
    前往大陸考察之團體結算表，該次出國考察行程天將旅行社
    向鎮代會所收取之總金額為何？〕（經檢視後）依所示資料
    來看，天將旅行社是收到29萬8千2百元」、「（依你前述，
    你有因該次出國考察行程支付45萬元給天將旅行社，顯與天
    將旅行社實際收到該次團費29萬4千2百元不符，對此你作何
    解釋？）我真的支付45萬元給天將旅行社」、「（依前示資
    料中之天將旅行社團體收費明細，為何你、乙○○與林張秀
    娥、丙○○等人，均原訂要前往珠江三角洲、桂林進行考察
    ，何以林張秀娥的團費加簽證費只要1萬5千元、丙○○的團
    費只要2萬6千元，而你及乙○○卻要3萬2千元？）我不知道
    ，因為甲○○及乙○○都告訴我這次的行程是每人5萬元」
    、「（你究竟在為鎮代會在90年8月間，辦理出國考察核銷
    多少錢？）45萬元」（見93年度偵字第3841號卷二第275至
    277頁反面），於偵查中證稱：「〔（提示扣押編號b06-6支
    票票頭編號9134、發票日90年3月27日、受款人乙○○、金
    額450,000元。用途暫借款）該支票是你填寫？〕是，是我
    填寫，並把該筆錢匯到天將旅行社，共匯43萬元，其他2萬
    元我拿回去保管」、「（天將旅行社有無在90年4月2日開了
    35萬元支票給乙○○？）我不知道」、「〔（提示扣押物編
    號004-1旅行業代收轉付收據、買受人頭城鎮代表會、團費
    45萬元）旅行社是否有開這張轉付收據給代表會？〕有」、
    「〔（提示扣押物編號002-5，90年8月15日至同年月22日團
    體結算表、總團費為294,200元，代表會分別支付旅行社10
    萬、2萬、14萬9仟、29200元，共計298,200元）有何意見？
    〕我不曉得」、「（代表會出國考察請領公款45萬元，卻只
    支付旅行社298,200，其他差額到哪去了？）我不知道」（
    見93年度偵字第3841號卷三第44至45頁）、「（薛文進、林
    張秀娥未參與出國考察，他們二人申領下來之出國考察費用
    交給何人？）是交給旅行社。他們未拿到錢，錢亦不會經過
    他們，都是由我直接交給旅行社」、「（旅行社之洽談及團
    費之計算是何人處理？）是乙○○」、「（所以你亦知道每
    次團費多少錢？）知道」、「（90年出國考察每人多少錢？
    ）5萬」、「（查扣到之旅行社單據，每人團費僅32000元，
    作何解釋？）我真得不知道。我們是交5萬元給旅行社」（
    見93年度偵字第3841號卷三第83至84頁），於原審具結證稱
    ：「（妳是否知道90年這次支付給旅行社多少錢？）我不知
    道給旅行社多少錢，我留尾款2萬元，開45萬的票給乙○○
    之後，是我去兌領的，我留2萬元，再匯43萬元給旅行社，
    後來天將開35萬元的支票的事情我就不知道，扣款3萬1千3
    百元我也不知道」、「（這次沒有成行，錢匯出去後如何處
    理？）這個錢我以為一直都在旅行社」、「（這次丙○○、
    林張秀娥有無出去？）丙○○我記得他有在大陸會合，林張
    秀娥都沒有去，林張秀娥都是當天才說不要去的」、「（既
    然可以報日費，為何丙○○有去，而他只有報2萬6的機票費
    及簽證費？）我們核銷都是以三萬及五萬元核銷，為何第2
    次收他的部分只收2萬6千元我不知道，林張秀娥的部分1萬5
    千元為何只是算機票而已，我也不清楚，我都是當天才知道
    林張秀娥沒有參加」、「（丙○○及林張秀娥為何可以全額
    報銷？）因為他們二人的錢早就交了（見原審卷二第28頁）
    ，證人黃銀雀於偵查中具結證稱：「〔（提示編號0000000
    旅行業代收轉付收據）這一張是誰開的？〕是我開的」、「
    （依照扣案資料，90年頭城鎮代表會出國考察實際團費是29
    8200元，何以你們旅行社開了45萬元？）是業務甲○○依客
    戶要求回來告訴我，我再向林承烈報告，經林承烈同意後，
    我就依照45萬元之金額開出代收轉付收據」、「（這45萬元
    收據，你們旅行社會拿去報稅？）這是外帳，是要報稅的」
    、「（稅金差額是由何人付？）好像是我們公司支付」、「
    （前開代收轉付收據是否為發票之性質？）是統一發票性質
    」、「（你在開立代收轉付收據時，知不知道實際團費是多
    少錢？）因為還有尾款未收，所以我不清楚」、「（代收轉
    付收據是在尾款收回來才開出，還是尾款未收回前即開出？
    ）因為會分三次收款，有時款項尚未收齊，客人就會要求先
    開」（見93年度偵字第3841號卷三第91至92頁），並與證人
    薛文進、黃振燦、陳石生、林張秀娥、柳萬順等證述情節相
    符，復有有內政部警政署入出境管理局93年1月2日境信栩字
    第09210515430號函檢附賴茂盛、柳萬順、薛文進、黃振燦
    、陳石生、丙○○、林張秀娥及被告乙○○及陳美燕2人之
    90年間入出境資料（見93年度偵字第3841號卷一第33至43頁
    ）、90年3月27日支出傳票支付90年度3月份暫借款（宜蘭縣
    頭城鎮公庫專戶存款支票金額45萬元，受款人乙○○）（見
    93年度偵字第3841號卷一第67頁）、宜蘭縣頭城鎮鎮民代表
    會93年11月12日頭鎮代字第0930001027號函及檢送87年、88
    年下半年、90年出國經費請款書及收據（見93年度偵字第38
    41號卷一第68至73頁）、90年8月45萬元之旅行業代收轉付
    收據（見93年度偵字第3841號卷二第36至35頁）、天將旅行
    社宜蘭分公司90年8月15日至22日團體結算表（見93年度他
    字第427號卷第69至70頁）、天將旅行社宜蘭分公司90年8月
    15日至22日團體收費明細表（見93年度他字第427號卷第71
    頁）、90年3月29日匯43萬元天將旅行社在宜蘭市信用合作
    社進士分社開立之第00000000000000號帳戶之匯款申請書（
    見93年度偵字第3841號卷二第12、13頁）、天將旅行社90年
    3月28日開立予頭城鎮民代表會之收到43萬元之收據（見93
    年度偵字第3841號卷二第14頁）、天將旅行之宜蘭市信用合
    作社存摺支票存款對帳單（於90年4月2日開立35萬元支票）
    （見93年度偵字第3841號卷二第15頁）、天將旅行社90年6
    月26日請款單（90年4月10日退還之4萬8700元）（見93年度
    偵字第3841號卷二第16頁）、天將旅行社90年4月2日請款單
    （90年4月10日日本拜會7日退費35萬元，具領人為乙○○）
    （見93年度偵字第3841號卷二第17頁）、天將旅行社宜蘭分
    公司向頭城鎮民代表會收取90年8月15日至22日行程之訂金
    10萬元收據（見93年度偵字第3841號卷二第22頁）天將旅行
    社宜蘭分公司90年10月8日向頭城鎮民代表會收取90年8月15
    日至22日行程之尾款2萬元收據（見93年度偵字第3841號卷
    二第23頁）、天將旅行社宜蘭分公司向頭城鎮民代表會收取
    90年8月15日至22日行程之14萬9000元收據（見93年度偵字
    第3841號卷二第24頁）、天將旅行社宜蘭分公司向頭城鎮民
    代表會收取90年8月15日至22日行程之2萬9200元收據（見93
    年度偵字第3841號卷二第25頁）、天將旅行社90年10月請款
    單（退還丙○○之4000元）（見93年度偵字第3841號卷二第
    26頁）、行政院暨所屬各機關因公出國人員出國報告書審核
    表（見93年度偵字第3841號卷二第54頁）、90年9月21日轉
    帳傳票（見93年度偵字第3841號卷二第80頁）、90年3月29
    日支出傳票及借據（見93年度偵字第3841號卷二第81、82頁
    ）、宜蘭縣頭城鎮鎮民代表會90年3月12日90頭鎮代字第255
    1號函（見93年度偵字第3841號卷二第84頁）、90年8月15日
    至22日行程之結算表（見93年度偵字第3841號卷二第114頁
    ）、林張秀娥90年8月15日至90年8月21 日頭城鎮公所員工
    出差旅費報告表（見93年度偵字第3841號卷二第156頁）、
    林張秀娥90年8月15日至90年8月21日頭城鎮公所職員出差報
    告單（見93年度偵字第3841號卷二第157頁）、薛文進90年8
    月15日至90年8月21日頭城鎮公所員工出差旅費報告表（見9
    3年度偵字第3841號卷二第158頁）、薛文進90年8月15日至9
    0年8月21日頭城鎮公所職員出差報告單（見93年度偵字第38
    41號卷二第159頁）、頭城鎮民代表會88下半年度及89年會
    計年度89年12月份會計報告（見93年度偵字第3841號卷二第
    165至166頁）、頭城鎮公所員工林張秀娥88年12月3日至88
    年12月8日出差旅費報告表（見93年度偵字第3841號卷二第1
    67頁）、宜蘭縣頭城鎮鎮民代表會90年9月24日90頭鎮代字
    第937號函及宜蘭縣頭城鎮民代表會90年8月15日至90年8月
    21日出國報告（見93年度偵字第3841號卷二第52至54頁）等
    在卷可稽，足見被告有為事實三所示之行為堪信為真實。雖
    被告一再辯稱代表會出國考察，經費都是合法編制的，代表
    會的同仁授權給伊統籌處理，除了給旅行社的團費以外，其
    他額外支出如在國外加菜、唱卡拉OK、自費行程車資、門票
    、小費等，這些私下多出來的開銷都是由伊自己花錢，這是
    每個人都知道的事，伊不可能藉此貪污云云，惟鎮民代表出
    國察費應檢據核銷，核實報支，此有宜蘭縣政府89年5月19
    日89府民行字第051612號函（93年度偵字第3841號卷二第30
    7頁）、宜蘭縣政府95年6月30日府民行字第0950077306A號
    函（見原審卷二第79至82頁）在卷可稽，則被告乙○○於代
    表會依法編列上開2次出國考察補助每位代表3萬元、5萬元
    預算後，在2次出國考察前即取得補助預算30萬元、45萬元
    之款項後，明知所匯予承辦旅行社出國人員之款項僅分別為
    25萬2千9百元、26萬6千2百元，且其中代表丙○○更係自行
    出國而未與被告乙○○同行，且目的地與乙○○等亦不同，
    有無「考察」亦不可知，代表林張秀娥甚至根本未出國，乃
    均同予列報，而其等2次所列亦僅機票費用而已，亦低於被
    告乙○○2次委託天鈴旅行社宜蘭分公司代辦行程之所需費
    用，被告乙○○明知不實或不應列報，而竟仍要求承辦出國
    行程之林承烈開立不實之30萬元、45萬元之代收轉付收據，
    並指示不知情之陳美燕予以核銷，其有利用職務上機會詐取
    補助預算與繳付承辦旅行差額之不法利益，已甚明顯。雖宜
    蘭縣頭城鎮民代表會98年2月6日頭鎮代字第0980000073號函
    復「經查本會88年12月3日至同年月8日及90年8月15日至同
    年月21日共二次出國考察，並未使用旅行社之代收轉付收據
    或三聯單辦理核銷」，惟依該函說明三亦載明「依84年7月8
    日行政院臺（84）內中民字第06533號修正發布之國外出差
    旅費規則第6條出差人員乘坐飛機者，應檢附機票根及憑國
    際線航空機票購票證明單或旅行業代收轉付收據列報，另依
    內政部89年7月14日台（89）內中民字第8905460號函釋略以
    ：國外出差旅費報支要點第5條亦有規定：出差人員乘坐飛
    機者，應檢附機票票根及憑國際線航空機票購票證明單或旅
    行業代收轉付收據列報及該部95年10月3日內授中民字第095
    0722443號函略以．．．至生活費自應依中央政府機關派赴
    國外各地區生活費日支數額表規定報支，所詢本會旨揭二次
    出國考察經費核銷，皆依前述規定，交通費單據部分以機票
    票根核報，生活費部分依中央政府機關派赴國外各地區生活
    日支數額表規定核算辦理」，顯然亦可以旅行業代收轉付收
    據列報，是被告雖未以旅行業代收轉付收據列報，惟其係以
    之供工作人員製作支出傳票等請款核銷，其係為詐取財物，
    基於意圖為自己不法所有之意思，利用職務上之機會，要求
    林承烈開立金額不實之代收轉付收據以供其報帳核銷，與林
    承烈有意思聯絡及行為分擔之共犯關係，被告於原審亦承認
    有要求旅行社開立代收轉付收據（原審卷第177頁），是其
    雖未用以為正式報帳核銷之用，仍係與林承烈有前揭開立金
    額不實之代收轉付收據之共犯關係，前揭之函載，尚不足為
    被告有利之認定。再被告乙○○辯稱其於考察行程期間，其
    在團費以外之額外支出數額已遠超過補助預算與繳付旅行社
    之差額，且其縱有額外消費單據，但因係於大陸地區消費，
    亦無法核銷，證人即同行之蔡財丁、柳萬順、林棟樑、薛文
    進、黃振燦、陳石生更於原審審理中附和被告乙○○之辯詞
    ，然被告乙○○所稱其自行私下支出之各種費用（如：致贈
    聯誼禮品、餐食加酒加菜、自費參觀門票、支付零用金、小
    費或腳底按摩之消費），並無任何消費單據可資證明，甚至
    所支出之具體項目、金額、時間、地點及支出方式，除被告
    乙○○片面之詞外均無可考，況且被告辯稱所謂之額外消費
    ，其花費項目如加酒菜或參觀門票等大多均可委由旅行社加
    以綜理涵包在內而無須另外自掏腰包消費，至於致贈禮品亦
    須於出訪前在台灣即備妥，自有單據可索，豈有迨至大陸以
    後在當地才去採購聯誼紀念品之理？被告不思以此等實報實
    銷之方式為之，在無憑無據下而徒託空言其私下花費已超過
    補助預算云云，尚非可採，亦不符公務機關報支差旅費之會
    計作業程序，難認合法。又國外出差旅費報支要點第20點規
    定：「各級地方政府機關與公營事業機構及駐外機構派赴駐
    在地以外國家出差人員，其國外出差旅費之報支，準用本要
    點之規定」，故鄉鎮市民代表可準用「國外出差旅費報支要
    點」之規定報支出國考察費，又國外出差旅費報支要點第4
    點第2項及第7點復規定：「各機關派赴國外各地區出差人員
    生活費日支數額，概以60％為住宿費，30％為膳食費，10％
    為零用費，其中零用費，包括市區火車票費、市區公共汽車
    車票費、市區捷運車票費、洗衣費、小費及其他與生活有關
    之各項費用」，另行政院主計處94年5月4日處忠六字第0940
    003073號函釋亦說明：「．．．與旅行社簽訂之契約既已就
    旅行社代辦項目予以逐條列示，其中並不含床頭小費及個人
    支出費用，故出差人員於出差期間所需之個人日常開銷若屬
    上述要點規定之零用費支用範圍，在不與旅行社代辦項目重
    複列支情況下，可依上開要點規定報支零用費」，此分別有
    宜蘭縣政府96年9月3日府民行字第0960109817號函附行政院
    主計處92年7月14日處實二字第0920003936號函、94年5月4
    日處忠六字第0940003073號函各1份附卷可稽，另據行政院
    主計處96年10月16日處忠七字第0960005870號函及內政部96
    年11月5日內授中民字第0960036243號函分別函釋說明，有
    各該函示附卷可按，是據上開函示說明，被告乙○○雖辯稱
    本件出國考察補助預算與實際團費間之差額，係屬零用費之
    範圍，無須另行檢據，被告甚且自掏腰包支付費用，均為合
    法行事，被告乙○○並無利用職務詐取財物云云，自無可採
    ，且中央政府各機關派赴國外各地區出差人員生活費日支數
    額表係92年12月30日修正通過，93年1月1日起實施，故被告
    應無該規定之適用。又被告於偵查中已自承考察費用之報支
    是實報實銷等語（見93年度偵字第3841號卷三第19至20頁）
    ，顯見被告知悉當時出國考察費用必須檢據收據核銷。又
    本件頭城鎮代表會代表出國考察雖可準用國外出差旅費報支
    要點報支零用費，固無疑義，然依前開函示可知，所謂之零
    用費係指與日常生活息息相關而為必要之花費始足當之，且
    該函示所列舉之零用費包括「市區火車票費、市區公共汽車
    車票費、市區捷運車票費、洗衣費、小費及其他與生活有關
    之各項費用」，究其性質可知乃係屬出國在外必要之交通及
    生活費用，如逾越此等範圍之花費，即屬不必要且不合乎考
    察本質與目的之花費，當無以零用費視之之餘地，本件被告
    乙○○所辯稱之額外花費，究其性質，均屬娛樂性或交誼性
    之花費，已逾越考察目的之本質，亦非屬考察所必須之必要
    費用，尚難與零用費或生活費之性質與目的等同觀之，況縱
    認係生活費或零用費，亦應一一列其細目依規定報支，而非
    在逾越團費之外，額外要求旅行社開立實際未收到之金額之
    不實代收轉付收據，其有為自己不法所有之意圖，即屬灼然
    ，是被告乙○○此部分所辯，亦無足採。準此，被告乙○○
    利用職務上機會分別詐取補助預算與繳付承辦旅行社之差額
    4萬7千1百元、15萬2千5百元之不法利益犯行，堪以認定。
    又陳美燕上開出國報告書固係央託技工藍玲玨繕打，雖據證
    人陳美燕供述、證人藍玲玨於原審審理時證述在卷，惟查證
    人藍玲玨並未於90年8月15日至21日隨行出國考察，其所繕
    打之出國報告書之資料乃係陳美燕所提供，而該次出國考察
    ，陳美燕與出國人員團進團出，業據被告乙○○（見93年度
    偵字第3841號卷三第47頁、原審卷二第51頁）、陳美燕（見
    93年度警聲搜字第625號卷第45至46頁、見93年度偵字第384
    1號卷三第46頁、見原審卷二第26頁）供承在卷，核與證人
    藍玲玨於原審具結所證相合（見原審卷一第189至191頁），
    並有內政部警政署入出境管理局93年1月2日境信栩字第0921
    0515430號函及檢附丙○○等12人出入境記錄（見93年度偵
    字第3841號卷一第33至43頁）、宜蘭縣頭城鎮鎮民代表會90
    年9月24日90頭鎮代字第937號函及宜蘭縣頭城鎮民代表會90
    年8月15日至90年8月21日出國報告（見93年度偵字第3841號
    卷二第52至54頁），足見陳美燕對於代表林張秀娥、薛文進
    未出國乙情，應知之甚稔，其竟仍利用不知情之藍玲玨登載
    林張秀娥、薛文進出國之不實事項在其職務上所掌之公文書
    出國報告書上，再陳送與之有共同犯意聯絡之被告乙○○核
    可後，再以頭城鎮鎮民代表會90年9月24日90頭鎮代字第937
    號函陳報宜蘭縣政府行使，足生損害於林張秀娥、薛文進及
    宜蘭縣政府對於所屬下級機關出國考察事務之監督及管理之
    正確性。被告乙○○行使明知不實事項登載於職務上所掌之
    公文書犯行，亦堪予認定。被告前揭之所辯，無非係卸責之
    詞，不足採信，本案事證明確，被告之犯行堪以認定。
二、核被告乙○○所為，係犯貪污治罪條例第5條第1項第2款利
    用職務上機會詐取財物罪、修正前商業會計法第71條第1款
    、刑法第216條行使第213條明知為不實事項，登載於職務上
    所掌之公文書罪。又被告明知頭城鎮代表會代表兩次出國考
    察之實際費用，均不及代表會依法編列每名代表之補助預算
    ，乃為詐取財物，先後要求林承烈開立金額不實之代收轉付
    收據，以供其報帳核銷，被告乙○○雖不具商業負責人之身
    分，但就上開林承烈犯行均有參與犯罪構成要件之行為而有
    犯意聯絡、行為分擔，依刑法第31條第1項規定，亦應論以
    共同正犯，而應成立商業會計法第71條第1款之商業負責人
    登載不實憑證罪之罪，此部分並經檢察官於起訴書犯罪事實
    欄敘及，本院自得審酌。被告所犯刑法第213條之罪，為行
    使之高度行為所吸收，不另論罪。被告乙○○先後2次利用
    職務上機會詐取財物之犯行及前後2次與林承烈共同開立不
    實會計憑證之犯行，時間緊接，方法相同，觸犯構成要件相
    同之罪名，顯係基於概括犯意為之，應依修正前連續犯之規
    定論以一罪，並均依法加重其刑。又被告乙○○所犯貪污治
    罪條例第5條第1項第2款、修正前商業會計法第71條第1款之
    商業負責人登載不實憑證罪、刑法第216條行使第213條三罪
    間，有方法結果之牽連關係，應依修正前牽連犯從一重之貪
    污治罪條例第5條第1項第2款罪處斷。被告乙○○所犯刑法
    第216條行使刑法第213條之罪，與陳美燕間有犯意聯絡及行
    為分擔，為共同正犯。被告乙○○利用不知情之藍玲玨犯刑
    法第216條行使第213條之罪，為間接正犯。公訴意旨另略以
    90年8月間，宜蘭縣頭城鎮民代表會（下稱頭城鎮代表會）
    委託天將旅行社有限公司（下稱天將旅行社）代辦出國考察
    事宜，被告乙○○與該旅行社總經理林承烈議定本次行程於
    90年8月15日至21日前往大陸廣東、桂林等地，原訂出國人
    員計有代表會主席即上訴人、副主席賴茂盛、代表柳萬順、
    薛文進、黃振燦、陳石生、秘書陳美燕及上訴人之私人秘書
    陳柏藺（非代表，自費），每人團費新台幣3萬2千元，另林
    張秀娥、丙○○欲各自出國考察（林張秀娥事後未出國），
    故均僅計其機票及簽證費用，分別為1萬5千元及2萬6千元，
    再加計部分人員之簽證費，全部應由代表會支付如原判決附
    表二之金額26萬6千2百元。薛文進於出國前夕，因故亦無法
    隨行。被告明知每位代表出國考察之實際費用，均不及代表
    會依法編列每名五萬元之補助預算，竟基於不法所有之概括
    犯意，利用職務上之機會，要求林承烈（已判處罪刑，並諭
    知緩刑確定）基於開立不實會計憑證之概括犯意，開立明知
    不實之45萬元代收轉付收據之會計憑證，再以已向公庫預支
    之45萬元，先後付款共29萬8千2百元（含陳柏藺3萬2千元團
    費）予天將旅行社，實際繳付代表出國費用為26萬6千2百元
    （扣除陳柏藺團費3萬2千元），天將旅行社另於同年10月間
    ，退回丙○○機票款4千元予乙○○，再由不知情之陳美燕
    於取得所有代表出國機票票根後，於90年9月31日先以「乙○○繳回暫借款」名義製作45萬元之轉帳傳票一紙，而以被
    告乙○○及賴茂盛等九人，每人支用5萬元之名義，製作支
    出傳票，以完成核銷程序。被告因之詐得補助預算與實際繳
    付予旅行社之出國費用差額15萬6千5百元之不法利益（即45
    萬元減去原判決附表二所列應支付金額及必要費用3萬1 千3
    百元，加上被告事後領取之丙○○機票款退費4千元），有
    關被告事後領取之丙○○機票款退費4千元金額涉有貪污治
    罪條例第5條第1項第2款之詐取財物罪嫌。然被告乙○○堅
    決否認有收取天將旅行社退還丙○○之機票款4千元，又觀
    之此觀諸卷附天將旅行社退還丙○○4千元之請款單，其上
    具領人係由屬名「Adyh」（即甲○○）者所簽收，亦有天將
    旅行社之函在卷可稽（見93年度偵字第3841卷二第26頁、本
    院上更一卷第70頁），此與被告乙○○90年4月10日收受天
    將旅行社35萬元退款，即於具領人處簽名「乙○○」顯有不
    同，此有天將旅行社90年4月2日請款單可憑（見93年度偵字
    第38 41號卷二第17頁），證人丙○○於本院亦證稱係其與
    天將旅行社接洽，也未在機票票價上有要求等，是證人丙○○稱係其自己與天將旅行社接洽，則天將旅行社要退款亦應
    退予丙○○本人，不必交予被告，雖證人甲○○稱有交被告
    轉交，惟並無積極之事證足以證明此陳述與事實相符，是被
    告就此部分之所辯，尚非全然無據，是被告並無此部分之詐
    取財物之行為，此外，復查無其他積極證據足資證明被告有
    此部分之犯行，惟檢察官認與前揭事實三詐取財物部分為實
    質上同一犯行，故此部分不另為無罪之諭知。被告行為後，
    刑法業於94年2月2日修正公布，於95年7月1日施行。依修正
    後之刑法第2條第1項規定「行為後法律有變更者，適用行為
    時之法律。但行為後之法律有利於行為人者，適用最有利於
    行為人之法律」。該條係規範行為後法律變更所生新舊法比
    較適用之準據法，其本身無關行為可罰性要件之變更，是於
    刑法修正施行後，應適用該條之規定，為「從舊從新」之比
    較。又該條所稱「法律有變更」，指行為時與裁判時之刑罰
    法律，關於刑罰權規範事項（特別指刑罰權形成規範、成罪
    規範、科刑規範）互有不同內容之規範而言。再於比較時應
    就罪刑有關之共犯、未遂犯、想像競合犯、牽連犯、連續犯
    、結合犯以及累犯加重、自首減輕暨其他法定加減原因（如
    身分加減）與加減比例等一切情形，本於統一性及整體性原
    則，綜其全部罪刑之結果而為比較。又按刑法第2條第1項之
    規定，係規範行為後「法律變更」所生新舊法比較適用之準
    據法，故被告行為後刑法條文之修正，對於被告並無有利或
    不利之情形者（例如新舊法處罰輕重相同，犯罪構成要件亦
    無寬嚴之別等），即無適用修正後刑法第2條第1項之規定比
    較新舊法適用之問題。查九十四年二月二日修正公布，而於
    九十五年七月一日生效實施之刑法第28條雖將舊法之「實施
    」修正為「實行」。其中「實施」一語，涵蓋陰謀、預備、
    著手及實行之概念在內，其範圍較廣；而「實行」則著重於
    直接從事構成犯罪事實之行為，其範圍較狹；二者之意義及
    範圍固有不同，但對於被告前揭之共犯犯行之犯意之聯絡，
    行為分擔，刑法第28條之修正內容，對於被告並無「有利或
    不利」之影響，應無適用修正後刑法第2條第1項之規定比較
    新舊法適用之問題。修正前刑法第33條第5款原規定：「罰
    金：1元以上」，而刑法分則編各罪所定罰金之貨幣單位原
    為銀元，依現行法規所定貨幣單位折算新臺幣條例規定，銀
    元1元折算新臺幣3元，則修正前罰金最低數額應為新臺幣3
    元。刑法第33條第5款修正後改為：「罰金：新台幣一千元
    以上，以百元計算之」，修正後罰金最低數額變更為新臺幣
    一千元，比較修正前後之規定，修正後刑法第33條第5款所
    定罰金之最低數額，較修正前提高，以修正前刑法第33條第
    5款之規定有利於被告，應依刑法第2條第1項前段，適用修
    正前刑法第33條第5款。刑法第55條牽連犯、第56條連續犯
    之規定，刑法修正後均經刪除，則被告犯行，因行為後新法
    業已刪除牽連犯、連續犯之規定，此刪除雖非犯罪構成要件
    之變更，但顯已影響行為人刑罰之法律效果，自屬法律有變
    更，依修正前刑法連續犯之規定應以一罪論，而修正前之牽
    連犯，從一重罪處斷，若依新刑法規定，則應將各該多次犯
    行分論併罰，比較新舊法結果，以修正前刑法較有利於被告
    ，自以適用修正前刑法第55條後段、第56條之規定，對被告
    為有利。刑法第31條第1項關於無身分或其他特定關係之共
    犯規定，雖由原條文：「因身分或其他特定關係成立之罪，
    其共同實施或教唆幫助者，雖無特定關係，仍以共犯論」，
    修正為：「因身分或其他特定關係成立之罪，其共同實行、
    教唆或幫助者，雖無特定關係，仍以正犯或共犯論。但得減
    輕其刑」，然所增訂之但書「得減輕其刑」，故修正後規定
    較有利於被告。被告乙○○行為後，94年2月2日修正公布、
    95年7月1日施行之新刑法，業已修正刑法第10條第2項第1款
    關於公務員之定義由「依據法令從事公務之人員」修正為「
    稱公務員者，謂下列人員：一、依法令服務於國家、地方自
    治團體所屬機關而具有法定職務權限，以及其他依法令從事
    於公共事務，而具有法定職務權限者。二、受國家、地方自
    治團體所屬機關依法委託，從事與委託機關權限有關之公共
    事務者」；而貪污治罪條例第2條有關犯罪主體亦於95年5月
    30日公布修正，由原「依據法令從事公務之人員」及「受公
    務機關委託承辦公務之人」修正為「公務員」，並於95年7
    月1日施行。經比較修正前、後新舊刑法及修正前、後貪污
    治罪條例第2條之結果，被告乙○○係依法令從事於公務之
    人員，亦係依法令服務於地方自治團體所屬機關而具有法定
    職務權限之公務員，不論新、舊法，被告乙○○均具有公務
    員身分，修正後刑法及貪污治罪條例並非較有利於行為人，
    應無適用修正後刑法第2條第1項之規定比較新舊法適用之問
    題。商業會計法亦於95年5月24日修正公部，於同年月26日
    生效，其中第71條第1款關於商業負責人填製不實會計憑證
    之處罰規定，法定刑由「5年以下有期徒刑、拘役或科或併
    科新臺幣15萬元以下罰金」，修正為「5年以下有期徒刑、
    拘役或科或併科新臺幣60萬元以下罰金」，經比較修正前、
    後商業會計法第71條第1款規定，以適用行為時即修正前舊
    法之規定，對被告較為有利。按被告以外之人於偵查中向檢
    察官所為之陳述，除顯有不可信之情況者外，得為證據，刑
    事訴訟法第159條之1第2項定有明文，證人黃銀雀於偵查中
    係經具結後向檢察官所為之證述，且無顯有不可信之情況，
    依上開規定，自得為證據，被告亦表示不願傳喚該證人，亦
    不影其證據能力。本件上列所引證人之供述，除黃銀雀、賴
    茂盛、吳幸義外之證人，均於審判時到庭經交互詰問具結而
    為證述，依法渠等所為證言當有證據能力，至本件其他非供
    述證據，業經原審及本院於審理時當庭對被告或辯護人予以
    提示告以要旨並令其辨認，且無其他證據不適格之情形，自
    亦均有證據能力。再按刑事訴訟法第159條之1所稱得為證據
    之被告以外之人於審判外向法官所為之陳述，及於偵查中向
    檢察官所為之陳述，立法者係以被告以外之人（含共同被告
    、共犯、被害人、證人等）因其陳述係在法官面前為之，故
    不問係其他刑事案件之準備程序、審判期日或民事事件或其
    他訴訟程序之陳述，均係在任意陳述之信用性已受確定保障
    之情況下所為，因此該等審判外向法官所為之陳述，應得作
    為證據；另以刑事訴訟法規定檢察官代表國家偵查犯罪、實
    施公訴，依法有訊問被告、證人、鑑定人之權，且實務運作
    時，偵查中檢察官向被告以外之人所取得之陳述，原則上均
    能遵守法律規定，不致違法取供，其可信性甚高，為兼顧理
    論與實務，而對被告以外之人於偵查中向檢察官所為之陳述
    ，除顯有不可信之情況者外，得為證據。乃同法第159條第1
    項所謂得作為證據之「法律有規定者」之一，為有關證據能
    力之規定，係屬於證據容許性之範疇。而被告之反對詰問權
    ，雖屬憲法第8條第1項規定「非由法院依法定程序不得審問
    處罰」之正當法律程序所保障之基本人權及第16條所保障之
    基本訴訟權，不容任意剝奪。但詰問權係指訴訟上被告有在
    公判庭當面詰問證人，以求發現真實之權利，應認被告具有
    處分權，非不得由被告放棄對原供述人之反對詰問權。此與
    證據能力係指符合法律所規定之證據適格，而得成為證明犯
    罪事實存在與否之證據資格，性質上並非相同。被告得以詰
    問證人，以被告或其辯護人在場為前提。上開得為證據之被
    告以外之人於審判外向法官所為之陳述及於偵查中向檢察官
    所為之陳述，就本案被告而言，事實上均難期有於另案法官
    審判外或檢察官偵查中行使反對詰問權之機會。從而，於事
    實審法院審判實務中，案內遇有此類未能賦予被告行使詰問
    權之供述證據，即應依刑事訴訟法第273條第1項第5款、第8
    款及第171條規定，於準備程序期日訊明、曉諭被告或其辯
    護人是否聲請傳喚該被告以外之人以踐行人證之調查程序，
    使被告或其辯護人針對該被告以外之人於審判外向法官及於
    偵查中向檢察官所為之陳述，有補足行使反對詰問權之機會
    。倘被告明示捨棄詰問者，應記明筆錄，以杜爭議。除有類
    如刑事訴訟法第159條之3所列各款之情形以外，均應傳喚該
    被告以外之人到庭依法具結，給予被告或其辯護人詰問，或
    依同法第163條第1項、第167條之7規定為詢問之機會。此即
    刑事訴訟法第196條明定「證人已由法官合法訊問，且於訊
    問時予當事人詰問之機會，且陳述明確別無訊問必要者，不
    得再行傳喚」，以與傳聞法則之理論相符，並與第159條之1
    規定相呼應。故上開尚未經被告行使詰問權之被告以外之人
    於審判外向法官所為之陳述及於偵查中向檢察官所為之陳述
    ，應屬未經完足調查之證據，非謂無證據能力，不容許作為
    證據。否則，如被告以外之人於本案審判中所為之陳述，與
    其先前在另案法官審判外或檢察官偵查中所為之陳述不符時
    ，既謂後者無證據能力，依同法第155條第2項規定，即應悉
    數摒除不用，僅能採取其於本案審判中之陳述作為判斷之依
    據，按之現行刑事訴訟法關於傳聞證據排除例外之規定，殊
    難謂為的論。於法院踐行詰問程序後，綜合該被告以外之人
    全部供述證據，斟酌卷內其他調查之證據資料，本於經驗法
    則及論理法則，作合理之比較而為取捨、判斷，此屬實質證
    據價值之自由判斷問題，要無所謂其證據價值自比審判外之
    陳述為高之可言（最高法院95年度台上字第6675號判決意旨
    及司法院大法官釋字第582號解釋文及理由意旨可資參照）
    。又被告以外之人於審判外之陳述，雖不符刑事訴訟法第15
    9條之1至第159條之4之規定，然經當事人於審判程序同意作
    為證據，法院審酌該言詞陳述作成之情況，認為適當者，亦
    得為證據；當事人、代理人或辯護人於法院調查證據時，知
    有刑事訴訟法第159條第1項不得作為證據之情形，而未於言
    詞辯論終結前聲明異議者，視為有前項之同意，刑事訴訟法
    第159條之5定有明文。查本件證人賴茂盛、吳幸義，業經上
    開被告之辯護人以屬於審判外之陳述而不予同意作為證據（
    見原審卷一第45頁），且表示不願傳訊，審酌上開證人於調
    查中之陳述，並未有何較可信之特別情況，得以排除上開證
    人當時有不實陳述之風險，而可取代當事人於公判庭上行使
    反對詰問之核實擔保，且上開陳述亦未具證明被告乙○○犯
    罪事實存否之必要性，是本件證人賴茂盛、吳幸義於調查中
    之陳述，為被告以外之人於審判外之言詞陳述，依刑事訴訟
    法第159條第1項之規定，對被告自不得作為證據。
三、原審論處被告等罪刑，本非無見，惟原審對於被告以外之人
    供證，是否有證據能力而可資為認定上訴人確有本件貪污犯
    行之主要論據未予說明，已有未洽。又被告乙○○堅決否認
    有收取天將旅行社退還丙○○之機票款4千元，且觀之此觀
    諸卷附天將旅行社退還丙○○4千元之請款單，其上具領人
    係由屬名「Adyh」者所簽收（見93年度偵字第3841卷二第26
    頁），此與被告乙○○90年4月10日收受天將旅行社35萬元
    退款，即於具領人處簽名「乙○○」顯有不同，此有天將旅
    行社90年4月2日請款單（見93年度偵字第3841號卷二第17頁
    ），是被告並無此部分之詐取財物之行為，原審對此遽以認
    定被告有此部分詐取財物所得金額，亦有未合，再按貪污治
    罪條例第10條第1項：「犯第四條至第六條之罪者，其所得
    財物，應予追繳，並依其情節分別沒收或發還被害人」，同
    條第二項：「前項財物之全部或一部無法追繳時，應追徵其
    價額或以其財產抵償之」依該規定，其應予追繳、追徵或供
    抵償之財物，究應沒收或發還被害人，應依其情節而定，並
    在主文內明白諭知，方屬適法。原審事實認定上訴人於案發
    時任職頭城鎮代表會主席，乃利用報領代表出國考察費用之
    職務上機會，先後計詐領得20萬3千6百元等情，並於主文諭
    知上訴人所詐得該財物應予追繳，如全部或一部無法追繳時
    ，以其財產抵償之（理由內對此未加敘明）。然其對被告該
    應予追繳之財物，究應為沒收，或發還被害人，並未依上開
    規定，為明白諭知，自有未當，再原判決認定之事實，被告
    就頭城鎮代表會於88年12月間出國考察事宜，委託天鈴旅行
    社有限公司宜蘭分公司（下稱天鈴旅行社，即天將旅行社之
    前身）辦理，每人團費為2萬5千5百元，加計部分人員之簽
    證費等，全部應由代表會支付金額為25萬2千9百元。被告明
    知每位代表出國考察之實際費用，均不及代表會依法編列每
    名代表3萬元之補助預算，竟基於意圖為自己不法所有之概
    括犯意，利用職務上之機會，要求該旅行社總經理林承烈基
    於開立不實會計憑證之概括犯意，開立不實之30萬元代收轉
    付收據會計憑證，再指示不知情之陳美燕於88年11月26日以
    代表會代表每人支出3萬元名義，製作支出傳票及員工出差
    旅費報告表、出差報告單。復於90年8月間委託天將旅行社
    代辦出國考察事宜，每人團費3萬2千元，加計部分人員之簽
    證費，全部應由代表會支付金額為26萬6千2百元，被告亦明
    知每位代表出國考察之實際費用，均不及代表會依法編列每
    名代表五萬元之補助預算，竟承接上開不法所有之概括犯意
    ，利用職務上機會，要求林承烈承上揭開立不實會計憑證之
    概括犯意，開立明知不實之四十五萬元代收轉付收據之會計
    憑證等情。則被告既明知頭城鎮代表會代表兩次出國考察之
    實際費用，均不及代表會依法編列每名代表之補助預算，乃
    為詐取財物，先後要求林承烈開立金額不實之代收轉付收據
    ，以供其報帳核銷，雖被告非商業負責人，然其明知而要求
    具該身分之林承烈開立不實會計憑證，與之自有共同犯意聯
    絡，而應成立商業會計法第71條第1款之罪，此部分並經檢
    察官於起訴書犯罪事實欄敘及，應認已經起訴，原判決對此
    未予併論，亦有違誤。被告乙○○上訴意旨否認犯罪，雖無
    理由，惟原判決既有如上可議之處，仍屬無可維持，自應由
    本院將原判決此部分撤銷，爰審酌被告利用職務上之機會詐
    取財物，而詐欺之金額、手段、犯罪情節、所生損害及犯後
    飾卸等一切情狀，量處如主文所示之刑，並予以宣告褫奪公
    權5年。至被告所詐取之財物先後4萬7千1百元及15萬2千5百
    元，合計共為19萬9600元，應予追繳發還宜蘭縣頭城鎮代表
    會，如全部或一部無法追繳時，應以其財產抵償之。
據上論斷，應依刑事訴訟法第369條第1項前段、第364條、第299
條第1項前段，修正前商業會計法第71條第1款，貪污治罪條例第
2條、貪污治罪條例第5條第1項第2款、第10條第1項、第2項、第
17條、第19條，刑法第2條第1項前段、第11條前段、第28條、第
31條第1項、第37條第2項、第216條、第213條，修正前刑法第56
條、第55條後段判決如主文。
本案經檢察官黃全祿到庭執行職務。
中    華    民    國    98    年    10    月    13    日
            刑事第二十三庭  審判長法  官  許宗和
                                  法  官  林海祥
                                  法  官  潘進柳
以上正本證明與原本無異。
如不服本判決，應於收受送達後10日內向本院提出上訴書狀，其
未敘述上訴之理由者並得於提起上訴後10日內向本院補提理由書
（均須按他造當事人之人數附繕本）「切勿逕送上級法院」。
                                  書記官  吳鎮鑫
中    華    民    國    98    年    10    月    22    日
附表：
┌─────────────────────────┐
│附表一：頭城鎮代表會代表出國考察收費明細表        │
├──┬───┬────┬───┬────┬────┤
│編號│姓  名│團    費│護照費│ 簽證費 │合    計│
├──┼───┼────┼───┼────┼────┤
│一  │乙○○│25,500元│      │        │25,500元│
├──┼───┼────┼───┼────┼────┤
│二  │賴茂盛│同上    │      │        │同上    │
├──┼───┼────┼───┼────┼────┤
│三  │蔡財丁│同上    │      │2,000元 │27,500元│
├──┼───┼────┼───┼────┼────┤
│四  │吳幸義│同上    │      │        │同編號一│
├──┼───┼────┼───┼────┼────┤
│五  │薛文進│同上    │      │2,000元 │27,500元│
├──┼───┼────┼───┼────┼────┤
│六  │黃振燦│同上    │      │ 補FIT  │33,000元│
│    │      │        │      │7,500元 │        │
├──┼───┼────┼───┼────┼────┤
│七  │陳石生│同上    │      │        │25,500元│
├──┼───┼────┼───┼────┼────┤
│八  │林張秀│14,500元│      │        │14,500元│
│    │娥    │（機票）│      │        │        │
├──┼───┼────┼───┼────┼────┤
│九  │丙○○│20,800元│      │        │20,800元│
│    │      │（機票）│      │        │        │
├──┼───┼────┼───┼────┼────┤
│十  │陳美燕│同編號一│1,200 │        │26,700元│
│    │      │        │元    │        │        │
├──┼───┼────┼───┼────┼────┤
│十一│丁○○│取消    │      │ 900元  │900元   │
├──┴───┴────┴───┴────┴────┤
│共計：252,900元                                   │
└─────────────────────────┘
┌─────────────────────────┐
│附表二：頭城鎮代表會代表出國考察收費明細表        │
├──┬───┬────┬───┬────┬────┤
│編號│姓  名│團    費│護照費│ 簽證費 │合    計│
├──┼───┼────┼───┼────┼────┤
│一  │乙○○│32,000元│      │        │32,000元│
├──┼───┼────┼───┼────┼────┤
│二  │賴茂盛│同上    │      │1,000元 │33,000元│
├──┼───┼────┼───┼────┼────┤
│三  │柳萬順│同上    │      │        │32,000元│
├──┼───┼────┼───┼────┼────┤
│四  │薛文進│同上    │      │        │32,000元│
├──┼───┼────┼───┼────┼────┤
│五  │黃振燦│同上    │      │減800（ │31,200元│
│    │      │        │      │已加簽）│        │
├──┼───┼────┼───┼────┼────┤
│六  │陳石生│同上    │      │1,000元 │33,000元│
├──┼───┼────┼───┼────┼────┤
│七  │林張秀│10,500元│      │4,500元 │15,000元│
│    │娥    │（機票）│      │        │        │
├──┼───┼────┼───┼────┼────┤
│八  │丙○○│26,000  │      │        │26,000元│
│    │      │元（機票│      │        │        │
│    │      │）      │      │        │        │
├──┼───┼────┼───┼────┼────┤
│九  │陳美燕│同編號一│      │        │32,000元│
│    │      │        │      │        │        │
├──┴───┴────┴───┴────┴────┤
│共計：266,200元                                   │
└─────────────────────────┘
附錄：本案論罪科刑法條全文
貪污治罪條例第5條：
有下列行為之一者，處7年以上有期徒刑，得併科新台幣6千萬元
以下罰金：
一、意圖得利，擅提或截留公款或違背法令收募稅捐或公債者。
二、利用職務上之機會，詐取財物者。
三、對於職務上之行為，要求、期約或收受賄賂或其他不正利益
    者。
前項第1款及第2款之未遂犯罰之。
95年5月24日修正施行前商業會計法第71條第1款：
商業負責人、主辦及經辦會計人員或依法受託代他人處理會計事
務之人員有下列情事之一者，處5年以下有期徒刑、拘役或科或
併科新臺幣15萬元以下罰金：
一、以明知為不實之事項，而填製會計憑證或記入帳冊。
刑法第213條（公文書不實登載罪）：
公務員明知為不實之事項，而登載於職務上所掌之公文書，足以
生損害於公眾或他人者，處1年以上7年以下有期徒刑。


司法院資訊處製作；財團法人民間司法改革基金會備份。
